ACORDAO-COMPLETO-2536315

ACÓRDÃO 1006/2022 ATA 17/2022 - PLENÁRIO

VISTA, relatada e discutida a exceção de impedimento/suspeição formulada pela Skanska Brasil Ltda., em face do Ministro do TCU Vital do Rego, no bojo do pedido de reexame por ela interposto contra o Acórdão 427/2021-TCU-Plenário, proferido no processo TC-Processo 006.780/2020-2, no qual é examinada a participação daquela empresa em irregularidades ocorridas em licitações conduzidas pela Petrobras para realização das obras de construção do Comperj.
ACORDAM os Ministros do Tribunal de Contas da União, reunidos em sessão do Plenário, diante das razões expostas pelo Relator e com fundamento no §§2º, inciso I, e 4º do art. 146 do Código de Processo Civil, em:
9.1. receber a exceção de impedimento/suspeição e rejeitá-la, ante a absoluta improcedência das alegações formuladas;
9.2. determinar a juntada desta deliberação ao TC-Processo 006.780/2020-2, para prosseguimento do julgamento do pedido de reexame interposto contra o Acórdão 427/2021-TCU-Plenário, cujo Relator é o Ministro Antônio Anastasia;
9.3. encaminhar cópia deste Acórdão à Skanska Brasil Ltda., por intermédio de seus representantes legais neste processo, com a informação de que a íntegra do Relatório e do Voto que o fundamentam está disponível no endereço eletrônico www.tcu.gov.br/acordaos;
9.4. encerrar este incidente e arquivar este processo.

Arguição de impedimento/suspeição suscitada em processo autuado em razão de fraude à licitação em contratos do Complexo Petroquímico do Rio de Janeiro (Comperj).

Petróleo Brasileiro S/A

3. Excipiente: Skanska Brasil Ltda.

13.1. Ministros presentes: Ana Arraes (Presidente), Benjamin Zymler, Aroldo Cedraz, Jorge Oliveira (Relator) e Antonio Anastasia.
13.2. Ministro-Substituto convocado: Marcos Bemquerer Costa.
13.3. Ministros-Substitutos presentes: Augusto Sherman Cavalcanti, André Luís de Carvalho e Weder de Oliveira.

JORGE OLIVEIRA

A Skanska Brasil Ltda. interpôs pedido de reexame contra o Acórdão 497/2021-TCU-Plenário (Relator: Ministro Vital do Rego) , que apreciou a representação tratada no processo TC-Processo 006.780/2020-2, apartado do processo TC-Processo 010.816/2017-8, que, por sua vez, tratou representação instaurada por determinação do Acórdão 632/2017-TCU-Plenário (Relator: Ministro Vital do Rego) 
2.	A última deliberação mencionada foi proferida no relatório de inspeção tratado no processo TC-Processo 009.834/2010-9, que apontou possíveis fraudes, sobrepreços e outras irregularidades em licitações conduzidas pela Petróleo Brasileiro S/A - Petrobrás para realização das obras de construção do Complexo Petroquímico do Rio de Janeiro - Comperj, em especial aquelas referentes à implantação das Unidades de Destilação Atmosférica e a Vácuo - UDAV, de Hidrocraqueamento Catalítico - UHCC, de Coqueamento Retardado - UCR e de Hidrotratamento de Destilados Médios - UHDT.
3.	No processo TC-Processo 010.816/2017-8, buscava-se, inicialmente, apurar a responsabilidade das empresas envolvidas nas irregularidades detectadas. Todavia, diante da complexidade e da amplitude da matéria, a partir daquele feito foram autuados diversos apartados, entre eles o TC-Processo 006.780/2020-2, que visava especificamente ao exame da participação da Skanska.
4.	A deliberação ora contestada, entre outros pontos, decretou a inabilitação da recorrente para licitar e contratar com a Administração Pública Federal por cinco anos.
5.	No bojo de seu apelo, cujo Relator sorteado é o Ministro Antônio Anastasia, a Skanska formulou arguição de impedimento/suspeição do Relator do Acórdão criticado, formulada nos seguintes termos:
"Em 10/03/2021, na Sessão Telepresencial do Plenário deste E. Tribunal, foi proferido o Acórdão 497/2021-TCU-Plenário, ora recorrido, nos termos do voto do Ministro Vital do Rêgo, que, entre outros pontos, declarou, com fundamento no art. 46 da Lei nº 8.443/1992, a inidoneidade da ora Recorrente para participar, por cinco anos, de licitação na administração pública federal.
Todavia, o acórdão recorrido não se pronunciou expressamente sobre as alegações de suspeição e impedimento do Ministro Vital do Rêgo, que foram elencadas nos Memoriais protocolados no presente processo em 25/02/2021.
O art. 160, § 1º, do Regimento Interno do TCU (RITCU) , estabelece que desde a constituição do processo até o término da etapa de instrução, é facultada à parte a juntada de documentos novos.
Mais adiante, ainda no mesmo dispositivo, o § 3º faz a ressalva que o disposto no § 1º não prejudica o direito da parte de distribuir, após a inclusão do processo em pauta, memorial aos ministros, ministros substitutos e ao representante do Ministério Público.
Veja que o RITCU veda a apresentação de novos documentos após a instrução e não novas alegações em fase de memorial. Há julgados nesta linha nesta E. Corte, vejamos:
 (...) especificamente no que tange às irregularidades tratadas nesta etapa processual, a fase de instrução das audiências encerrou-se com as análises que foram empreendidas pela unidade instrutora, em agosto de 2009. Ainda assim, eventuais manifestações adicionais poderiam ser recebidas como memoriais, nos termos do art. 160 do Regimento Interno do TCU, sem que qualquer autorização fosse necessária.  (Acórdão 1445/2018-TCU-Plenário (26/06/2018) - TC nº Processo 008.472/2008-3 - Relator: Min. Bruno Dantas) 
 (...) embora a etapa de instrução processual se encerre no momento em que o titular da unidade técnica emite seu parecer conclusivo, entendi adequado avaliar as informações trazidas no Memorial entregue pela CMT Engenharia Eireli, autuado à peça 147." (Acórdão 3158/2019-TCU-Plenário (11/12/2019) - TC nº Processo 012.535/2012-5 - Relator: Min. Marcos Bemquerer) 
 (...) mais uma vez encerrada a fase de instrução, o Sr. Pedro Aranha Corrêa do Lago apresentou, em 16.2.2011, por meio de seus advogados devidamente constituídos, memorial (fls. 474/88) no qual aduz, em resumo [...] Passe-se, então, a examinar as novas alegações ora apresentadas pelo Sr. Pedro Aranha Corrêa do Lago, por meio de memorial." (Acórdão 6692/2012-TCU-Segunda Câmara (11/09/2012) - TC nº Processo 009.902/2005-6 - Relator: Min. Augusto Sherman) 
 (...) em momento posterior, o consórcio apresentou memorial contendo alegações que foram parcialmente acatadas" [...] Contudo, diante do memorial apresentado pela empresa, esta Corte reavaliou os valores a serem glosados em cada solicitação de alteração de escopo questionada [...] Após a apresentação de novas alegações, recebidas como memorial, com base na proposta comercial do fornecedor do consórcio, entendeu-se que poderia ser aceito como devido o valor de R$ 4.321.778,93, com o qual o valor da glosa passou para R$ 12.178.221,07, conforme consta do acórdão recorrido. (Acórdão 2791/2019-TCU-Plenário (20/11/2019) - TC nº Processo 004.520/2005-0 - Relatora: Min. Ana Arraes) 
Desta forma, as alegações de impedimento e suspeição, que são matérias de ordem pública e não estão sujeitas à preclusão, devem ser analisadas, já que foram devidamente apontadas no processo.
Para evidenciar a suspeição e o impedimento, convém rememorar que, em 2016, em uma das fases da operação Lava Jato, a Polícia Federal cumpriu mandado de busca e apreensão na residência e no escritório do Ministro Vital do Rêgo, com o objetivo de localizar provas de supostas irregularidades cometidas.
O Ministério Público Federal (MPF) , com base na delação premiada do senador cassado Delcídio do Amaral e nos depoimentos do empreiteiro José Adelmário Pinheiro Filho (Léo Pinheiro) , da OAS, apresentou tal pedido de busca e apreensão, que foi acolhido pelo juízo competente, diante da informação de que o Relator, quando senador e presidente da Comissão Parlamentar de Mista de Inquérito (CPMI) da Petrobras em 2014, teria cobrado "pedágio" para evitar a convocação de empreiteiros para depor no Congresso.
Diante de tal fato, em 16/02/2017, o Consórcio SPE (formado pelas empresas Skanska Brasil Ltda., Promon Engenharia Ltda. e Engevix Engenharia S.A.) , e o Consórcio TE/AG (formado pelas empresas Techint Engenharia e Construção S.A. e Construtora Andrade Gutierrez S.A.) , apresentaram requerimentos com arguições de impedimento e de suspeição contra o Relator inicial para relatar o Processo nº Processo 009.834/2010-9, que versa sobre Relatório de Auditoria nas obras do COMPERJ (obras da UDAV, UHDT, UHCC e UCR) . Este requerimento foi autuado como exceção de impedimento e suspeição (Processo nº Processo 006.203/2017-5) .
À época dos fatos, além dos citados Consórcios, a própria Associação Nacional do Ministério Público de Contas (AMPCON) pediu que o Ministro Vital do Rêgo deixasse a relatoria e o julgamento de todos os processos relacionados à Petrobras.
Nos referidos requerimentos apresentados em 16/02/2017, os Consórcios arguiram: (i) que o Ministro Vital do Rêgo teria atuado como Presidente da CPMI da Petrobras na apuração em assunto correlato ao tratado no processo de controle externo, configurando uma duplicidade jurisdicional, a demandar seu necessário impedimento, tendo em vista a cumulação das funções de investigar (Presidente da CPMI) e de julgar (Ministro do TCU) ; e (ii) a existência de inquérito no Supremo Tribunal Federal (STF) versando sobre supostas irregularidades no âmbito da CPMI, o que ensejaria sua suspeição.
Na Sessão de 05/04/2017, o Plenário do TCU recebeu a exceção de impedimento e de suspeição, e, no mérito, rejeitou-a, entendendo pela improcedência das alegações.4
Nota-se que o Acórdão do TCU foi proferido quando o mencionado inquérito estava em fase inicial no STF, sendo posteriormente encaminhado à Justiça Federal em Curitiba/PR.
Recentemente, a investigação ganhou novos desdobramentos, aparentemente diante dos vários indícios de irregularidades localizados, sendo esta a principal razão pela qual a Recorrente vem repisar este tema, para que se tenha nova oportunidade de repensar a suspeição e impedimento em relação a todos os processos no TCU relacionados à Lava Jato, "como medida de prudência para proteção da credibilidade dos julgamentos do TCU e da confiança que nele (o TCU) deposita a sociedade brasileira", como sustentou a AMPCON anteriormente.
Em 31/08/2020, o Juiz Federal Luiz Antônio Bonat, da 13º Vara Federal de Curitiba, proferiu decisão na Ação Penal nº 5041210-45.2020.4.04.7000/PR, decorrente do Inquérito Policia l nº 5028521-03.2019.4.04.7000, para receber adenúncia em face do Ministro Vital do Rêgo, por entender estarem presentes indícios suficientes de autoria e materialidade.
Na decisão, o Juiz Federal confirma que a denúncia relata de forma detalhada que o Ministro Vital do Rêgo e o ex-senador Gim Argello, então Presidente e Vice-Presidente da CPI da Petrobras no Senado Federal, acertaram o pagamento de R$ 5.000.000,00 (cinco milhões de reais) com Léo Pinheiro, Presidente da OAS, para obstruir as investigações da CPMI e da CPI do Senado, interferindo para que não fossem apreciados os requerimentos de convocação de representantes de empresas do Grupo OAS para prestar informações e depoimentos.
Por fim, o Juiz Federal Luiz Antonio Bonat destacou o conjunto probatório reunido na denúncia, que, no entender daquela autoridade, descreve detalhadamente o acerto e pagamento de vantagem indevida por executivos da OAS ao Ministro Vital do Rêgo, em contrapartida às medidas para evitar a convocação dos executivos da OAS pelas CPIs.
Não se ignora que, no dia seguinte ao recebimento da denúncia, a Segunda Turma do STF decidiu, por votação empatada, pendendo a favor do réu, suspender o processo em trâmite na 13ª Vara Federal de Curitiba, julgando recurso que questiona o envio do caso à primeira instância federal, até que o STF decida o mérito da questão, o que ainda não foi feito.
Não obstante o Acórdão proferido pelo TCU em 05/04/2017 e a recente decisão do STF, é inegável que o quadro se agravou porquanto o Ministro Vital do Rêgo se tornou réu por corrupção e lavagem de dinheiro por favorecimento a empresas do mesmo cartel do qual a Recorrente é acusada de fazer parte e que teria, de acordo com as acusações de agentes colaboradores que são objeto de investigação no presente processo, operado para fraudar licitações da Petrobras.
Diante das novas circunstâncias, de forma a manter um julgamento imparcial e justo, em atenção aos princípios universais do devido processo legal (due process of law) e do juiz natural (natural justice) , albergados na Constituição Federal de 1988, e à legislação brasileira, seria prudente a declaração de impedimento ou suspeição do Ministro Vital do Rêgo, sob pena de irremediavelmente comprometer a higidez deste processo.
Embora a Lei Orgânica do TCU (Lei Federal nº 8.443/1992) não defina os casos específicos de suspeição e impedimento dos Ministros, o RITCU dá mais contornos à questão no seu art. 39. Depreende-se que algumas das hipóteses do art. 39 são de impedimento, pois o art. 151, parágrafo único, também do RICTU, estabelece que os Ministros poderão se declarar impedidos nas hipóteses dos incisos VIII e IX do art. 39. Já a suspeição para julgamento é prevista também genericamente nesse art. 151, parágrafo único, que menciona que o ministro ou ministro-substituto deverá alegar suspeição por motivo íntimo, sem adentrar neste conceito.
Ainda que o RITCU não detalhe os casos de impedimento e, especialmente, de suspeição, o seu art. 298 dispõe que se aplicam subsidiariamente no TCU, no que couber, as disposições das normas processuais em vigor, desde que compatíveis com sua Lei Orgânica. Nessa linha, a Súmula do TCU nº 103 estabelece que, na falta de normas legais regimentais específicas, aplicam-se, analógica e subsidiariamente, no que couber, a juízo do TCU, as disposições do Código de Processo Civil (Lei nº 13.105/2015 - CPC) .
Diferentemente do que ocorre nas normas do TCU, no CPC as hipóteses de impedimento do magistrado são delimitadas em seu art. 144, podendo-se destacar o inciso II, o qual dispõe que ao julgador deve ser vedado exercer suas funções no processo de que conheceu em outro grau de jurisdição, tendo proferido decisão.
Por sua vez, as hipóteses de suspeição são definidas no art. 145 do CPC, valendo extrair a hipótese do inciso IV, que reconhece a suspeição do julgador interessado no julgamento do processo em favor de qualquer das partes, bem como a hipótese do § 1º, que permite o julgador declarar-se suspeito por motivo de foro íntimo, sem necessidade de declarar suas razões.
Neste processo, é preciso reconhecer que o Ministro Vital do Rêgo, de um lado, como Presidente tanto da CPMI da Petrobrás quanto da CPI da Petrobras do Senado Federal, proferiu ato com conteúdo decisório ao aprovar o Relatório Final da CPMI da Petrobras, aproveitado como Relatório Final da CPI do Senado, o qual concluiu pela existência de indícios que comprovariam o cartel entre empreiteiras para fraudar procedimentos licitatórios relativos a grandes obras da Petrobras , e, de outro lado, instruiu e julgou o presente processo no TCU, que parte exatamente dos mesmos fatos investigados pelas CPIs quanto à existência do suposto cartel.
Ao prosseguir na função de relator deste processo (e de todos os demais relativos ao cartel da Petrobras) , o Ministro Vital do Rêgo está inegavelmente indo de encontro ao inciso do II do art. 144 do CPC, que estabelece que há impedimento do julgador, sendo-lhe vedado exercer suas funções no processo de que conheceu em outro grau de jurisdição, tendo proferido decisão. A razão legal deste dispositivo é de evitar eventual parcialidade, já que o julgador estará carregado de juízo de valor quanto aos mesmos fatos e razões de Direito em uma eventual segunda decisão.
É preciso interpretar com racionalidade o art. 144, II, do CPC, para aplicá- lo analógica e subsidiariamente no processo de controle externo no TCU, como dispõe a Súmula TCU nº 103, porquanto claramente não se aplica ao TCU e ao Congresso Nacional o conceito de "grau de jurisdição". Ora, trazendo-se tal dispositivo do CPC para a realidade deste processo, o que se deve evitar é que os ministros e servidores do TCU atuem em processos acerca das mesmas questões que investigaram e julgaram em outra fase do processo ou mesmo fora do Tribunal.
Nesse sentido, o próprio Código de Ética dos Servidores do TCU pressupõe o impedimento e a suspeição de servidor do Tribunal pela atuação fora do Tribunal e do Judiciário, abarcando atuações pretéritas na investigação dos mesmos fatos, indivíduos e empresas, ao dispor, em seu art. 9º, que o servidor do Tribunal deverá declarar impedimento ou suspeição nas situações que possam afetar, ou parecer afetar, o desempenho de suas funções, com independência e imparcialidade, especialmente nas hipóteses amplas de ter participado de trabalho de fiscalização ou qualquer outra missão ou tarefa que lhe tenha sido confiada, ou de ter funcionado como advogado, perito ou servidor do sistema de controle interno.
Tendo atuado como Presidente e membro das CPIs, analisado os elementos coletados e entendido pela existência de indícios de cartelização nas mesmas condutas que são examinadas agora pelo TCU nos processos relacionados à Lava Jato, não pode o Ministro Vital do Rêgo, agora, no Tribunal, atuar com a necessária imparcialidade para julgar se houve ou não cartel e se as empresas acusadas participaram ou não do cartel. O Ministro Vital do Rêgo já exerceu um juízo de valor quanto aos mesmos fatos e razões de Direito discutidas nestes processos no TCU, não devendo fazê-lo novamente nos processos de controle externo, ao menos não como relator.
Nesse sentido, cumpre destacar que o Tribunal de Justiça do Estado do Ceará já julgou caso similar, em que confirmou que um desembargador está impedido para atuar como relator de processo judicial quando tiver atuado no processo em esfera administrativa:
"Em análise da inicial, verifica-se que esta Relatoria foi quem funcionou também como Relator do recurso administrativo nº 0620507-27.2019.8.06.0000, no qual foi proferida decisão que confirmou o ato administrativo que se busca combater neste writ. Sendo assim, ainda que o exame anterior da causa tenha se dado na esfera administrativa, entendo que nova cognição aprofundada sobre a mesma questão, agora em sede judicial, exercendo a função de Relator, atrai a hipótese de impedimento prevista no art. 144, II, do Código de Processo Civil, in verbis: [...] É bem verdade que, por essa lógica, os demais integrantes do Órgão Especial que por ventura tenham participado do julgamento do recurso administrativo poderiam se declarar, em tese, impedidos. Todavia, entendo que a condição de Relator da impugnação em sede administrativa, e agora judicial, pode ensejar uma contaminação que talvez não ocorresse com outro integrante do Órgão, que poderá analisar a questão de maneira mais desvinculada do quanto decidido na esfera administrativa." (TJCE, MS 0624651-44.2019.8.06.0000 CE
0624651-44.2019.8.06.0000, Desembargador Durval Aires Filho, julg. 13/05/2019, publ. 16/05/2019) 
Já no caso de suspeição, considerando que o Ministro Vital do Rêgo se tornou réu em uma Ação Penal que analisa suposto favorecimento a empesas do cartel, especialmente quanto à possível criação de obstáculos para que referido cartel e ditas empresas fossem investigadas pelas CPIs da Petrobras no Congresso Nacional, incide o disposto no art. 145, IV do CPC, que estabelece a suspeição quando houver interesse no julgamento do processo em favor de qualquer das partes. O interesse do julgador que impõe sua parcialidade e suspeição é qualquer interesse, não necessariamente jurídico, como ensina Pontes de Miranda.
Considerando a Ação Penal, é inevitável se questionar sobre o interesse do Ministro Vital do Rêgo em condenar, nos processos no TCU, como foi feito no presente caso, todas as empresas acusadas de participação no cartel, de modo a poder alegar, em sua defesa na Ação Penal, o distanciamento de todas as empresas acusadas de envolvimento no cartel, dentre as quais está a Recorrente, que é acusada neste processo específico de participar no cartel e de fraudar as licitações relativas ao COMPERJ.
Com todo o respeito ao Ministro Vital do Rêgo e sem qualquer opinião sobre a conclusão da referida Ação Penal, a sua não declaração de suspeição neste processo no TCU e nos demais relacionados à Lava Jato poderá afetar o desempenho de suas funções com independência e imparcialidade e comprometer a validade e eficácia dos acórdãos proferidos pelo TCU nesses processos.
A discussão sobre a suspeição do Ministro Vital do Rêgo nos processos relacionados à Lava Jato no TCU se fortalece na medida em que se constata que, ao menos nos processos no TCU que analisam grandes projetos da Petrobras, como RNEST, COMPERJ e REPAR, o Ministro Vital do Rêgo tem se declarado suspeito em processos em que a Construtora OAS S.A. figura como responsável.
Além de infrações a normas processuais e do RITCU, também há a violação aos princípios do juízo natural e do devido processo legal, caso o impedimento e a suspeição não seja reconhecida.
Segundo a doutrina, o princípio do juiz natural se refere à existência de juízo adequado para o julgamento de determinada demanda, conforme as regras de fixação de competência, e à atuação de um juiz imparcial.
O princípio do devido processo legal está expressamente previsto no art. 5º, LIV, da Constituição Federal, o qual prevê que ninguém será privado da liberdade ou de seus bens sem o devido processo legal.
Como demonstrado, o Ministro Vital do Rêgo incorreu nas hipóteses de impedimento e suspeição e o seu não reconhecimento ensejará prejuízos incalculáveis à Recorrente, por não ter um julgamento essencialmente justo.
É importante destacar que, a Recorrente, ao trazer este pedido, não tem a intenção de fazer qualquer juízo de valor que desconsidere o princípio da presunção de inocência, até porque ela também conta com este princípio em seu julgamento no TCU. Busca-se apenas assegurar que o presente processo seja julgado dentro dos ditames constitucionais e legais pátrios.
Deste modo, roga-se que seja anulado o acórdão recorrido, reconhecendo o impedimento para o exercício do Ministro Vital do Rêgo como relator inicial do presente processo, haja vista a presidência de investigação parlamentar com semelhante escopo, ou, ao menos, sua suspeição, em virtude de toda a situação apresentada acima, determinando desde logo a livre distribuição dos autos a um novo relator, sob pena de nulidade do presente processo, pela violação dos princípios e das normas supracitados."
6.	Designado para conduzir a análise do pedido de reexame, o Ministro Antônio Anastasia, em atenção ao procedimento definido na Questão de Ordem 3/2019, determinou a autuação de processo apartado para tratamento da arguição de impedimento/suspeição, bem como o sorteio de responsável pela matéria, o que culminou, após declaração de impedimento do primeiro escolhido, Ministro Augusto Nardes, com a indicação deste Relator.
	É o relatório.

Tatiana Lins Cruz (OAB/SP 189.110), Patrícia Bandouk Carvalho (OAB/SP 281.994), Cláudio Coelho de Souza Timm (OAB/DF 16.885) e Thalles Andrade Leite (OAB/DF 50.403), representando Skanska Brasil Ltda.

Não atuou

ARGUIÇÃO DE IMPEDIMENTO/SUSPEIÇÃO FORMULADA EM PEDIDO DE REEXAME CONTRA O RELATOR DA DECISÃO RECORRIDA. REJEIÇÃO DE ARGUIÇÃO DE CONTEÚDO QUASE IDÊNTICO PELO ACÓRDÃO 631/2017 - PLENÁRIO. IMPROCEDÊNCIA DO ÚNICO NOVO ARGUMENTO. REJEIÇÃO DA NOVA ARGUIÇÃO.

ARGUIÇÃO DE IMPEDIMENTO/SUSPEIÇÃO (ARGUI)

não atuou

No bojo do pedido de reexame que interpôs contra o Acórdão 497/2021-TCU-Plenário, a Skanska Brasil Ltda. formulou arguição de impedimento/suspeição do Relator daquela deliberação, Ministro Vital do Rego.
2.	A decisão contestada foi proferida no processo TC-Processo 006.780/2020-2, no qual se examina a participação da ora recorrente em irregularidades nas licitações conduzidas pela Petrobras para realização das obras de construção do Complexo Petroquímico do Rio de Janeiro - Comperj. Entre outros pontos, aquele julgado decretou a inabilitação da Skanska para licitar e contratar com a Administração Pública Federal por cinco anos.
3.	Designado para conduzir a análise do apelo, o Ministro Antônio Anastasia, em atenção ao procedimento definido na Questão de Ordem 3/2019, determinou a autuação deste processo apartado para tratar da exceção suscitada, cuja relatoria me foi atribuída após declaração de impedimento do primeiro Relator sorteado, Ministro Augusto Nardes.
4.	A Skanska pretende ver reconhecido o suposto impedimento/suspeição do Relator do Acórdão 497/2021-TCU-Plenário com base nas seguintes alegações:
	a - a decisão recorrida não se pronunciou sobre arguição idêntica, formulada em memoriais apresentados antes do julgamento;
	b - por constituírem matéria de ordem pública e não estarem sujeitos a preclusão, os temas arguidos devem ser expressamente apreciados, sob pena de violação dos princípios do juiz natural e do devido processo legal;
	c - por haver ele atuado como Presidente da Comissão Parlamentar Mista de Inquérito da Petrobrás, que investigou assuntos correlatos ao tratado no TC-Processo 006.780/2020-2, estaria configurado o impedimento do excepto, dada a cumulação das funções investigativa e judicante, vedada pelo inciso II do art. 144 do Código de Processo Civil - CPC;
	d - o Juízo da 13º Vara Federal de Curitiba/PR proferiu decisão na Ação Penal 5041210-45.2020.4.04.7000/PR, decorrente do Inquérito Policial 5028521-03.2019.4.04.7000, e recebeu denúncia do Ministério Público Federal em face do excepto pelos mesmos fatos averiguados no processo de controle externo, o que, nos termos do inciso IV do art. 145 do CPC, acarretaria sua suspeição para atuar neste último feito.
5.	Ao adentrar o exame da exceção apresentada, destaco, inicialmente, que a Questão de Ordem 3/2019, aprovada por este Plenário na sessão de 11/12/2019, estabeleceu o seguinte rito para tratamento de incidentes da índole do ora apreciado:
"1.  A arguição de impedimento ou suspeição dará origem a incidente processual, a ser conduzido em autos apartados (RISTJ, art. 276, § 1º) , que terão natureza urgente e tramitação preferencial e serão constituídos por cópia das peças processuais necessárias ao exame da matéria;
2.  O processo incidente será sorteado imediatamente entre os ministros (Lei 8.443/1992, art. 107) , excluindo-se os arguidos. O processo principal não será julgado até a resolução do incidente. 
3.  O relator do incidente, em até 5 dias, caso considere não ser hipótese de manifesta improcedência da arguição, abrirá prazo de 10 dias para manifestação dos ministros arguidos (RISTJ, art. 277) , ficando estes, a partir desse momento, impedidos de atuar no processo principal até o julgamento do incidente;
4.   Se relator do processo principal ficar impedido de atuar, a instrução do feito passará a ser presidida provisoriamente pelo ministro que vier a ser sorteado como relator do incidente;
5.   As arguições serão apreciadas individualmente (contra um ministro, depois contra o outro; RISTF, art. 284; RISTJ, art. 281) , sem a presença do ministro recusado (RISTJ, art. 278 - em consequência da individualização, o ministro apenas não vota na arguição que lhe diz respeito, mas pode votar nas demais) . A decisão do incidente será juntada ao processo principal;
6.   Afirmados o impedimento ou a suspeição pelo arguido, ou declarados pelo Plenário, o julgamento do incidente delimitará os atos nulos e deliberará acerca do encaminhamento adequado a ser dado ao processo original;
7.    Se nenhuma das arguições for acolhida pelo TCU, o incidente será encerrado e o processo principal retomará sua tramitação. Nele, os ministros arguidos oficiarão normalmente."
6.	Chamo a atenção, também, para o fato de que, em 16/02/2017, o Consórcio SPE, formado pelas empresas Skanska Brasil Ltda., Promon Engenharia Ltda. e Engevix Engenharia S/A, e o Consórcio TE/AG, composto pelas empresas Techint Engenharia e Construção S/A e Construtora Andrade Gutierrez S.A formularam arguições de impedimento/suspeição do ora excepto para atuar como Relator do processo TC-Processo 009.834/2010-9.
7.	O aludido feito tratou de relatório de inspeção que apontou possíveis fraudes, sobrepreços e outras irregularidades em licitações conduzidas pela Petróleo Brasileiro S/A - Petrobras para realização das obras de construção do Comperj, em especial aquelas referentes à implantação das Unidades de Destilação Atmosférica e a Vácuo - UDAV, de Hidrocraqueamento Catalítico - UHCC, de Coqueamento Retardado - UCR e de Hidrotratamento de Destilados Médios - UHDT.
8.	No referido processo, foi prolatado o Acórdão 632/2017-TCU-Plenário, que deu origem ao processo TC-Processo 010.816/2017-8, do qual, por sua vez, foi apartado o processo TC-Processo 006.780/2020-2, feito em que foi proferida a decisão contra a qual se insurgiu a ora excipiente.
9.	As acima referidas arguições de impedimento/suspeição apresentadas no processo TC-Processo 009.834/2010-9 foram examinadas no âmbito do processo TC-Processo 006.203/2017-5 e rejeitadas pelo Acórdão 631/2017-TCU-Plenário (Relator: Ministro Aroldo Cedraz) , cuja ementa é a seguinte:
SUMÁRIO: EXCEÇÃO DE IMPEDIMENTO E DE SUSPEIÇÃO. ALEGAÇÃO DE IMPEDIMENTO EM FACE DO EXERCÍCIO ANTERIOR DE MANDATO PARLAMENTAR, COM ATUAÇÃO EM COMISSÃO PARLAMENTAR MISTA DE INQUÉRITO. ARGUIÇÃO DE SUSPEIÇÃO EM FACE DE INQUÉRITO EM CURSO NO SUPREMO TRIBUNAL FEDERAL. INDEPENDÊNCIA DAS INSTÂNCIAS. INEXISTÊNCIA, NO CÓDIGO DE PROCESSO CIVIL E NO REGIMENTO INTERNO DO TCU, DAS HIPÓTESES DE IMPEDIMENTO E DE SUSPEIÇÃO FUNDADAS NAS CIRCUNSTÂNCIAS ALEGADAS PELOS REQUERENTES. PRETENSÕES DESTITUÍDAS DE ELEMENTOS OBJETIVOS QUE COMPROVEM AS HIPÓTESES DE IMPEDIMENTO E DE SUSPEIÇÃO TAXATIVAMENTE PREVISTAS NA LEGISLAÇÃO DE REGÊNCIA. INEXISTÊNCIA DE COMPROVAÇÃO DO INTERESSE DIRETO DO RELATOR NO PROCESSO. ALEGAÇÕES DE CARÁTER PROTELATÓRIO, LASTREADAS EM CONJECTURAS E ILAÇÕES QUE NÃO CONFIGURAM HIPÓTESES PARA O AFASTAMENTO DO RELATOR DO PROCESSO. MANIFESTA IMPROCEDÊNCIA DAS EXCEÇÕES DE IMPEDIMENTO E DE SUSPEIÇÃO. ARQUIVAMENTO.
10.	O voto condutor da aludida deliberação assim resumiu os argumentos apresentados pelos excipientes: 
"2. Como visto no relatório precedente, as alegações dos excipientes se resumem, em apertada síntese, a duas situações específicas: i) o relator teria atuado preteritamente, quando do exercício de mandato parlamentar (Senador Presidente da Comissão Parlamentar Mista de Inquérito da Petrobrás) , em assunto correlato ao tratado no processo de controle externo, configurando suposta duplicidade jurisdicional, a demandar o necessário impedimento do Ministro, tendo em vista a cumulação das funções de investigar (Presidente da Comissão Parlamentar Mista de Inquérito) e de julgar (Ministro do TCU) , e ii) existência de inquérito em curso no Supremo Tribunal Federal, versando sobre supostas irregularidades referentes aos trabalhos no âmbito da mencionada Comissão Parlamentar Mista de Inquérito (CPMI) , o que ensejaria a suspeição do Ministro do TCU, estando ausentes a independência e impessoalidade requeridas, que apenas seriam alcançadas 'com o necessário distanciamento subjetivo entre o condutor do processo e os fatos nele analisados'".
11.	Vê-se, pois, que os argumentos trazidos nesta nova arguição de impedimento/suspeição já foram apresentados pela Skanska em oportunidade anterior e, em sua essência, foram analisados e rejeitados por esta Corte.
12.	Tal peculiaridade torna irrelevante o fato de o Acórdão recorrido não haver expressamente se manifestado sobre a exceção formulada pela excipiente nos memoriais que antecederam o julgamento do TC-006.780/20-2, uma vez que a matéria, como visto, já havia sido decidida por esta Corte. 
13.	Em relação a essa situação anterior, a única atualização potencialmente relevante trazida pela Skanska nesta oportunidade diz respeito ao fato de que, após decisão do TCU que rejeitou a arguição, o inquérito existente no STF, relativo a supostas irregularidades no âmbito da CPMI, foi remetido à 13ª Vara Federal de Curitiba/PR. Esta, por sua vez, em 31/08/2020, recebeu a denúncia do Ministério Público Federal nele baseada e instaurou a respectiva ação penal.
14.	Ocorre que, posteriormente à instauração da mencionada ação penal e à própria interposição do pedido de reexame nesta Corte, a Segunda Turma do Supremo Tribunal Federal, ao apreciar, na sessão de 06/04/2021, a Petição 8.193/DF, em que um dos requerentes é o ora excepto, deliberou, entre outros pontos, pelo arquivamento das investigações instauradas e pelo trancamento das ações penais contra o Ministro Vital do Rego, nos seguintes termos:
"Decisão: A Turma, por maioria, deu provimento aos recursos interpostos, com o arquivamento das investigações instauradas, o trancamento das ações penais ajuizadas e a revogação das medidas cautelares de bloqueio de bens e valores deflagradas em face de Vital do Rêgo Filho e Marco Aurélio Spall Maia, nos termos do voto do Ministro Gilmar Mendes, Redator para o acórdão, vencidos o Ministro Edson Fachin (Relator) e a Ministra Cármen Lúcia." (DJe 174, divulgação 31/08/2021, publicação 01/09/2021) 
15.	Nota-se, portanto, que os acontecimentos posteriores à rejeição das primeiras arguições de impedimento/suspeição, em especial a manifestação do STF acima transcrita, além de não impactarem negativamente a decisão desta Corte, antes a reforçam, e confirmam a inexistência de elementos que possam suscitar qualquer dúvida ou acarretar qualquer limitação à atuação do Ministro Vital do Rego como Relator de processos que digam respeito à apuração de irregularidades nas obras de construção do Comperj.
16.	Desse modo, tal como ocorreu com as exceções anteriormente apresentadas, deve também ser rejeitada a arguição de impedimento/suspeição suscitada no pedido de reexame interposto, com o consequente encerramento deste incidente e juntada da decisão ora prolatada ao TC-Processo 006.780/2020-2, para prosseguimento do julgamento do pedido de reexame nele interposto contra o Acórdão 497/2021-TCU-Plenário.
17.	Por fim, anoto que, não obstante a manifesta improcedência das alegações da Skanska, trouxe a matéria à consideração deste Plenário em obediência ao rito definido na acima mencionada Questão de Ordem 3/2019.
	Com essas considerações, VOTO, pois, pela adoção da minuta de acórdão que submeto a este Colegiado.
	
	TCU, Sala das Sessões, em 11 de maio de 2022.
JORGE OLIVEIRA 
Relator